【裁判字號】    95,自更(一),7
【裁判日期】    951115
【裁判案由】    偽造文書
【裁判全文】
臺灣臺北地方法院刑事判決      95年度自更（一）字第7號
反  訴  人  甲○○
            李胡寶玲原名乙○.
共同代理人  康勝男律師
反訴被告    丁○○○
選任辯護人  莊柏林律師
上列反訴被告因自訴反訴人偽造文書案件，經反訴人提起誣告反
訴，本院於民國95年5 月16日以93年度自字第248 號裁定反訴駁
回後，反訴人提起抗告，經臺灣高等法院於95年7 月31日以95年
度抗字第596 號裁定撤銷發回本院，判決如下：
    主  文
丁○○○無罪。
    理  由
一、反訴意旨略以：
    (一)緣坐落桃園縣楊梅鎮○○○段（以下均簡稱矮坪子段）6
      地號土地（其後分割為同上段6 、6-98及6-99地號），經
      案外人王林碧蓮依其與反訴被告丁○○○於民國85年12月
      23日所簽訂之協議書第7 條約定：「．．．並同意乙方（
      按王林碧蓮）所分得之旱地由乙方設定最高限額1800（新
      台幣，下同）萬元，存續期間不定期之抵押權與乙方，以
      擔保甲方（按即反訴被告）擅自處分乙方應取得農地或被
      拍賣所應賠償之違約金1500萬元（拍賣價不足1500萬元時
      ，以拍賣價為準，不得再向甲方行使任何權利）之同時，
      立即塗銷前項抵押權登記。否則乙方應比照前項違約金債
      權負一切損害賠償責任。」而於86年2 月14日完成抵押權
      設定登記，嗣於87年4 月16日，反訴被告始依該協議書第
      5 條約定移轉登記為反訴人李胡寶玲（原名乙○○，已於
      94年9月5日更名）所有。
    (二)前開地段6-27及6-39地號土地，原面積分別為202 、1,82
      5 平方公尺，於86年1 月15日（85年12月23日申請登記）
      經案外人王林碧蓮依上開協議書第6 條約定，完成抵押權
      設定登記，嗣經反訴被告依上開協議書第2 條約定於86年
      2 月間申請合併並辦理分割登記為6-27地號（面積707 平
      方公尺）及6-127 地號（面積1,320 平方公尺），並於87
      年4 月16日以買賣為由將其中6-127 地號移轉登記為反訴
      人李胡寶玲所有，至90年2 月17日反訴人李胡寶玲復將之
      移轉登記為反訴人甲○○所有。
    (三)上開6-27地號及6-39地號土地，案外人王林碧蓮於86年1
      月15日所為之抵押權設定登記，係在該2 筆之合併及分割
      登記前所為，其於分割後，案外人王林碧蓮復於86年2 月
      21日就上開6 地號、6-127 地號申請反訴被告在自訴狀中
      所載「第二次是86年2 月24日設定抵押權1000萬元（存續
      期間：不定期限）」等語，既非反訴人甲○○所為，亦非
      反訴人李胡寶玲所為。抑且，反訴人2 人係於前開抵押權
      設定登記後之1 年多或4 年後取得所有權，與上開抵押權
      設定登記並無任何關聯，其中尤以反訴人李胡寶玲與案外
      人王林碧蓮非親非故，對案外人王林碧蓮與反訴被告間之
      合買土地素所不知，為反訴被告所明知，詎反訴被告竟意
      圖使反訴人2 人受刑事處分，於93年9 月8 日之自訴狀捏
      稱「被告王林碧蓮、甲○○共謀偽造文書，．．．，該第
      二次係被告王林碧蓮及甲○○利用被告許連景代書保管之
      自訴人．．．」等語，嗣於93年11月15日更以「李胡寶玲
      與被告王林碧蓮、代書許連景有行為分擔，犯意之聯絡，
      乃一併列為被告」云云追加自訴反訴人李胡寶玲涉犯偽造
      文書等罪嫌。
    (四)反訴被告明知反訴人李胡寶玲係其與案外人王林碧蓮2 人
      於85年12月23日所簽訂協議書第1 條「．．．甲方應依該
      分配內容辦理分割移轉登記予乙方或其指定之第三人」，
      且所謂「乙方指定之第三人」屬何人並未確定，姑不論上
      開協議書是否為第三人利益契約，反訴人2 人既非契約之
      當事人或協議書所載之乙方履約連帶保證人，斷無所謂應
      與案外人王林碧蓮需負連帶責任之理，且連帶責任乃民事
      責任之範疇，與應否負刑事責任無關，縱為連帶責任人倘
      未參與所謂違法行為亦非所謂共同正犯問題之所在。
    (五)綜上所述，前開抵押權設定登記之事實，與反訴人2 人無
      關，為反訴被告所明知，詎反訴被告竟反指為反訴人2 人
      所為，反訴被告係以故意捏告不實之事實行其誣告之犯行
      ，而非出於誤會或懷疑，因認反訴被告涉犯刑法第169 條
      第1項之誣告罪嫌云云。
二、按犯罪事實應依證據認定之，無證據不得推定其犯罪事實，
    又不能證明被告犯罪者，應諭知無罪之判決，刑事訴訟法第
    154 條第2 項、第301 條第1 項分別定有明文。又認定不利
    於被告之事實，須依積極證據，苟積極證據不足為不利於被
    告事實之認定時，即應為有利於被告之認定，更不必有何有
    利之證據，最高法院30年上字第816 號判例闡釋甚明。
三、反訴人2 人認反訴被告涉犯前開誣告罪嫌，無非以坐落桃園
    縣楊梅鎮○○○段6 、6-27、6-39等地號之土地登記謄本影
    本各1 份、桃園縣楊梅地政事務所土地複丈結果通知影本、
    桃園縣楊梅地政事務所網路申領〈異動索引〉影本、前開事
    務所94年4 月12日楊地字第0940003399號函、反訴被告之戶
    口名簿影本、證人丙○○、陳英鳳於本院93年度自字第248
    號審理時之證述等為其主要論據。
四、訊據反訴被告矢口否認前開犯行，其辯稱意旨略以：我只是
    掛名，事情都是我先生丙○○做的，我完全不知道等語。反
    訴被告之辯護人亦為其利益提出辯護，略以：(一)85年12月23
    日反訴被告、丙○○與王林碧蓮等人簽訂之前開協議書，其
    內容如何，均由反訴被告之配偶丙○○所處理，反訴被告僅
    係出名為前開土地之登記名義人，至於如何交換登記以及設
    定抵押權，反訴被告均未知悉，反訴被告自無虛構誣告之故
    意。(二)桃園縣楊梅鎮○○○段6-127 地號所有權人為反訴人
    甲○○名義，同段6 地號則為反訴人李胡寶玲名義，分別設
    定最高限額抵押權1000萬元，而列反訴被告為債務人，反訴
    被告乃列反訴人2 人為偽造文書之共同被告，事出有因，並
    非全無理由。(三)依前開協議書第7 條約定「．．．立即塗銷
    前項抵押權登記，否則乙方應比照前項違約金債權一切損害
    賠償」，反訴人2 人既由王林碧蓮取得前開土地所有權，依
    該協議書之約定，自有塗銷抵押權登記之義務。
五、本院查：
    (一)反訴被告丁○○○於93年9 月8 日，以反訴人甲○○及王
      林碧蓮、許連景等3 人，明知坐落矮坪子段6 地號及6-12
      7 地號2 筆土地，非在其與王林碧蓮於85年12月23日簽訂
      之協議書所約定之設定抵押權擔保範圍內，竟仍以此2 筆
      土地分別設定如附表所示之抵押權，並以王林碧蓮為抵押
      權人，而認反訴人甲○○與王林碧蓮、許連景等3 人共同
      涉犯偽造文書、背信罪嫌為由，向本院提起自訴，再於93
      年11月15日，以反訴人李胡寶玲出借名義供王林碧蓮將該
      矮坪子段6 及6-127 地號土地移轉登記至其名下，與反訴
      人甲○○等3 人為共同正犯為由，而對反訴人李胡寶玲提
      起追加自訴，有反訴被告向本院提起自訴之刑事自訴狀（
      93年9 月8 日）、刑事補充理由狀（93年11月9 日）、刑
      事追加被告聲請狀（93年11月15日）、刑事補充理由(二)狀
      （93年11月23日）、刑事補充理由狀(二)（94年8 月15日）
      、刑事自訴理由狀（95年5 月3 日）附於本院93年度自字
      第248號卷可憑。然而：
      1.矮坪子段6-127 地號土地係於86年2 月13日分割自同日
        合併之原6-27地號、6-39地號土地（2 筆土地先合併為
        6-27地號，並同時分割為6-27、6-127 地號2 筆土地）
        ，且該6 之127 地號土地面積恰為1320平方公尺（即0
        ．1320公頃），有前開地號之土地登記謄本在卷可參，
        職是，原先依前開協議書第6 條之約定而設定之抵押權
        ，基於抵押權追及效力，當然繼續存在於分割後新增之
        6-127 地號土地上，而有如附表編號1 所示之抵押權登
        記。
      2.如附表編號2 所示之抵押權設定時間為86年2 月14日，
        而反訴人李胡寶玲取得矮坪子段6 地號、6-127 地號所
        有權之時間是在87年4 月16日，另外，反訴人甲○○經
        由反訴人李胡寶玲之移轉而取得前開6-127 地號所有權
        之時間更遠在90年2 月7 日，有桃園縣楊梅鎮地政事務
        所網路申領〈異動索引〉影本附於前開院卷可憑。
      3.參之卷附之前開協議書，乃係反訴被告、其夫丙○○2
        人與王林碧蓮簽定，反訴人2 人並非該協議書之當事人
        ，反訴人2 人自不受前開協議書之拘束，是以，反訴人
        2 人當無辯護人所稱之「塗銷抵押權登記之義務」。
      4.凡此各節，參照前開土地登記謄本、異動索引及協議書
        等資料，均是明顯易知，而足以認定反訴人2 人與如附
        表所示之抵押權設定無涉。
    (二)基此，反訴被告仍認反訴人2 人與王林碧蓮、許連景2 人
      涉有偽造文書、背信等罪嫌之犯意聯絡與行為分擔，而具
      名向本院提起自訴，是否真如辯護人所言「事出有因，並
      非全無理由」云云，容有疑義。惟查，依反訴被告之夫即
      證人丙○○於本院審理時具結證稱：「我太太是家庭主婦
      ，且他從小就重聽，我們夫妻是屬於共同財產，都是由我
      作主，我太太並不知道整件事情的過程。他的戶籍原先在
      楊梅，具有自耕農的身分，所以我就用我太太作為登記名
      義人。」、「（當時你簽協議書時，後來在跟王林碧蓮交
      涉土地過程中與代書聯絡，丁○○○有無參與？）他沒有
      參與，因為我太太是家庭主婦，沒有參與整件土地買賣過
      程。只有在律師事務所要簽約時她才有出面。」、「（93
      年9 月8 日決定委任律師要提起自訴時，是誰決定要提起
      自訴？）是我決定的，因我認為整件事情出乎我的意料。
      甲○○、王林碧蓮用刑事方式先告我侵占，後來才有此協
      議書。」、「（整個訴訟過程中，都是誰跟委任律師交涉
      ？）都是我。」、「（提示自訴狀上印章，此印章是何人
      保管？）是我在保管，我太太有重聽，他不會參與公事。
      他的文件都保管在我的金庫裡面。」等語（見本院95年10
      月31日審判筆錄），復衡諸一般經驗法則，在較早年代之
      夫妻，妻往往是以夫為貴，唯夫是從，因此，妻雖為土地
      之名義上所有權人，然所有事務亦勢必均由夫出面處理，
      而妻只有在簽名時始出面，更何況是本件反訴被告從小即
      罹有重聽，尤其，在本院審理過程中，仍須依靠證人丙○○為其靠耳大聲重覆，始能知悉本件訴訟過程，又如何能
      至律師事務所委任律師，決定提起自訴，準此，證人丙○○前開所證，核與事理不相違背，應可採信。反訴被告雖
      具名提起前開自訴，核無誣告之故意，至堪認定，其前開
      所辯，應可採信。反訴人2 人認反訴被告與證人丙○○有
      誣告之犯意聯絡與行為分擔云云，不足採信。
    (三)綜上，反訴被告主觀上不具任何誣告故意，反訴人所舉之
      證據，亦不足以證明反訴被告有何該當於誣告罪構成要件
      之犯行，自不得徒以反訴被告具名對反訴人2 人提起自訴
      ，即以推測或擬制之方式，遽認反訴被告有何誣告之犯行
      ，此外，復查並無其他積極證據足以證明反訴被告有何反
      訴人2 人所指訴之誣告犯行，不能證明反訴被告犯罪，揆
      諸前開規定及判例意旨，應為反訴被告無罪判決之諭知。
據上論斷，應依刑事訴訟法第339 條、第343 條、第301 條第1
項判決如主文。
中    華    民    國    95    年    11    月    15    日
                  刑事第十六庭  審判長法  官  蔡守訓
                                      法  官  吳定亞
                                      法  官  徐千惠
上正本證明與原本無異。
如不服本判決，應於判決送達後10日內向本院提出上訴狀 (應抄
附繕本)。
                                      書記官  張漪蕙
中    華    民    國    95    年    11    月    15    日
附表：
┌──┬─────┬─────┬─────┬─────┐
│編號│登記日期  │抵押物（桃│存續期間  │本金最高限│
│    │          │園縣楊梅鎮│          │額        │
│    │          │矮坪子段）│          │          │
├──┼─────┼─────┼─────┼─────┤
│1   │86年1 月15│6-127地號 │6月，即85 │1000萬元  │
│    │日        │          │年12月23日│          │
│    │          │          │起至86年6 │          │
│    │          │          │月22日    │          │
├──┼─────┼─────┼─────┼─────┤
│2   │86年2 月24│6-127地號 │均為不定期│各為1000萬│
│    │日        │6地號     │限        │元        │
└──┴─────┴─────┴─────┴─────┘


司法院資訊處製作；財團法人民間司法改革基金會備份。
